臺灣南投地方法院行政訴訟判決
110年度交字第3號
原      告  廖丁萬  
訴訟代理人  楊浩嘉  
被      告  交通部公路總局臺中區監理所

代  表  人  魏武盛  
訴訟代理人  陳勝芳  
上列當事人間交通裁決事件，原告不服民國110年1月29日投監四
字第65-JC0000000號裁決，提起行政訴訟，本院判決如下：
    主      文
原處分撤銷。
訴訟費用新臺幣參佰元由被告負擔。
    事實及理由
一、程序事項：本件係因不服道路交通管理處罰條例（下稱處罰
    條例）第8條之裁決而提起之撤銷訴訟，為行政訴訟法第237
    條之1所稱之交通裁決事件，應適用交通裁決事件訴訟程序
    。又本件依兩造所述各節及卷內資料，事證已臻明確，爰依
    同法第237條之7之規定，不經言詞辯論逕行判決。
二、爭訟概要：
　　原告於民國109年12月25日9時35分許，駕駛未領用牌證之農
    用搬運車即拼裝車（下稱系爭車輛）行駛於南投縣○○市○鄉
    路000號前，不慎與行經該處之普通重型機車發生交通事故
    （下稱系爭事故），而為到場處理之南投縣政府警察局南投
    分局（下稱舉發機關）員警事後依違反處罰條例第12條第1
    項第2款之規定，掣填投警交字第JC0000000號舉發違反道路
    交通管理事件通知單（下稱舉發通知單）予以舉發，記載應
    到案日期為110年1月24日，及開立南投縣政府警察局執行交
    通違規移置保管車輛收據（下稱保管收據）將系爭車輛移置
    保管，並將舉發通知單及保管收據交由原告簽收。嗣原告不
    服，於109年1月4日至被告所屬南投監理站（下稱南投監理
    站）繳納罰鍰並提出申訴，經南投監理站向舉發機關函查結
    果，認違規事實明確，遂於110年1月22日以中監投站字第11
    00001873號函通知原告仍依章裁處。原告不服函覆結果，於
    110年1月29日至南投監理站要求開立裁決書，而於同日以投
    監四字第65-JC0000000號裁決書裁處原告罰鍰3,600元並沒
    入車輛（下稱原處分）。原告不服，提起行政訴訟。
三、原告起訴主張及聲明：
　㈠主張要旨：
　⒈舉發機關員警並未於系爭事故發生時當場交付舉發通知單及
    表明要沒入系爭車輛，在原告將系爭車輛駛回到住處後，員
    警先於翌日即109年12月26日來電通知原告將系爭車輛移至
    舉發機關所屬南投派出所（下稱南投派出所），但當日未開
    立保管收據；再於109年12月30日來電通知原告至南投派出
    所，並於當日方交付舉發通知單及保管收據，而有違反處罰
    條例第85條之2及道路交通管理事件統一裁罰基準及處理細
    則第16條第5點之規定，故原告主張舉發通知單及保管收據
    均為無效。
　⒉系爭車輛為農業機械使用證管理作業規範第3點第1項規定之
    農耕用機器設備，並非汽車，自無道路交通安全規則（下稱
    安全規則）第17條申領牌照之適用；且系爭車輛為訴外人高
    唯企業股份有限公司（下稱高唯公司）製造之賜合牌農地搬
    運車，系爭事故後更已獲得行政院農業委員會核發農業機械
    使用證及農機號牌M2-8122號（下稱農機使用證及號牌），
    並非拼湊、組裝之拼裝車輛，原處分自不得以系爭車輛未經
    核准領用牌證，遽認系爭車輛為拼裝車輛。
　⒊原告僅為國小畢業，不諳律法，長年居住之場所以農用搬運
    車行駛道路均為生活常態，及於91年間購入系爭車輛時廠商
    亦告知農用搬運車可在道路上行駛等故，因此從不知道農用
    搬運車需車主為自耕農身份並申領農機使用證及號牌方可於
    道路上行駛，至系爭事故發生後向南投縣南投市公所農業課
    查證方知上情，並積極申領農機使用證及號牌，但被告仍執
    意按處罰條例規定沒入系爭車輛，而與農業相關機關之處理
    方式不同，實在讓人無所適從，原告難以信服等語。
　㈡聲明：原處分撤銷。
四、被告答辯及聲明：
　㈠答辯要旨：
　　系爭車輛符合安全規則所定以原動機行駛之四輪以上之車輛
　　，當屬汽車無疑；而系爭車輛於系爭事故發生時確有未經核
    准領用牌證行駛之行為，雖於系爭事故後旋就系爭車輛申領
    農機使用證及號牌，但為時已晚，仍應依處罰條例第12條第
    1項第2款之規定予以處罰，被告據此裁罰3,600元及沒入系
    爭車輛，於法無違等語。
　㈡聲明：原告之訴駁回。
五、本件如爭訟概要欄所述之事實，為兩造所不爭執，並有舉發
    通知單、南投縣政府警察局南投分局受理民眾交通違規陳述
    申訴異議案件調查處理表、現場照片11張、違規陳述書、原
    處分及其送達證書等件在卷可稽（見本院卷第61至79、95至
    97頁），堪以認定。是本件依原告主張及被告答辯意旨以觀
    ，兩造之爭點為：
  ㈠系爭車輛是否為處罰條例第12條第1項第2款所指之「拼裝車
    輛」?
  ㈡被告以系爭車輛於本件行為時尚未領有農機號牌，卻行駛於
    道路，而認應依處罰條例第12條第1項第2款、第2項規定裁
    罰及沒入，是否有理由?
六、本院之判斷：
  ㈠系爭車輛並非處罰條例第12條第1項第2款所指之「拼裝車輛
    」：
  ⒈處罰條例第12條第1項第2款規定：「汽車有下列情形之一者
    ，處汽車所有人新臺幣3,600元以上1萬800元以下罰鍰，並
    禁止其行駛：...二、拼裝車輛未經核准領用牌證行駛，或
    已領用牌證而變更原登檢規格、不依原規定用途行駛。...
    」同條第2項規定：「前項第1款中屬未依公路法規定取得安
    全審驗合格證明，及第2款、第9款之車輛並沒入之...」。
  ⒉又所謂「拼裝車輛」，係指無原廠出廠證明之「拼湊組裝」
    車輛而言，此種車輛未經主管機關核准並領用牌照之前，禁
    止在道路上行駛，揆其法意，無非為保障大眾交通安全，惟
    究其實質，係因「拼裝車輛」在駕駛使用上之安全性堪慮，
    故有予以禁止之必要。查各型量產車於正式出廠上市前之研
    發階段，其機電、引擎、動力傳輸、車身結構等各部系統均
    經原廠縝密精心之設計，再以系統整合之方式，詳為計算、
    測試、調校各系統於組合整車中之調諧性及合適度，其目的
    除在使各部系統經組裝成車之後，均能發揮原先設計之最佳
    性能外，更在使各部系統之運轉功率及輸力負苛之許容性或
    耐受度，彼此間緊密配合，相互調諧為用，而無倚輕倚重之
    失衡現像，以確保將來量產上市之「整車」於使用上之安全
    性，職是，若未經此一嚴謹程序所設計、檢測及製造之車輛
    ，其安全性顯然堪慮，固無異論。至若任意改裝非屬原廠設
    計規範或容許代換之零件，因已更動並破壞「整車」既有設
    計之系統調諧性及合適度，且未經原廠重行調校及測試，各
    系統整合運作是否緊密順暢，亦非無疑，同有危及行車安全
    之虞。故禁止「拼裝車輛」在公路上行駛之立法本旨，係著
    眼於使用上之不安全性。詳言之，基於使用安全性之考量，
    任何⑴非由合格正式車廠所設計、製造出廠之車輛或⑵在原廠
    車上任意改裝非屬原廠設計規範或容許代換之零件，因其整
    車結構並不曾或更動後未再經原廠之嚴謹檢測及調校，使用
    上具有潛在之危險性，此2種車輛均屬所謂之「拼裝車輛」
    （臺中高等行政法院110年度交上字第74號判決意旨參照）
    。
  ⒊再依農業機械使用證管理作業規範第4點規定：「農業機械使
    用證之印製及管理，由農委會為之。農機號牌之製作及管理
    ，由直轄市、縣（市）政府為之。農業機械使用證及農機號
    牌之核發，由鄉（鎮、市、區）公所（以下簡稱經辦機關）
    為之。」第5點規定：「農民申請農業機械使用證者，應檢
    具下列文件，向戶籍所在地之經辦機關提出申請：㈠農業機
    械使用證登記表一式三份。㈡農機之出廠證明或購置農機之
    統一發票。……農民之農機來源證明遺失而確實係以該農機從
    事農業耕作者，得由該農機所有人戶籍所在地之村（里）長
    出具之證明書證明之。」及第9點規定：「經辦機關於接獲
    農機所有人申請案件後，經審查符合規定者，發給農業機械
    使用證。農用曳引機、農地搬運車、自走式噴霧車、大型聯
    合收穫機、甘蔗採收機及狼尾草（青割玉米）收穫機等四輪
    或四輪以上具動力可於道路行駛之膠輪式農機之所有人依第
    5點規定申請農業機械使用證時，應同時申領農機號牌。農
    機所有人應將農機號牌懸掛於農機機身之前方或後方明顯適
    當處，該農機始得於市區道路或公路行駛。」復參以交通部
    99年8月20日交路字第0990007786號函意旨：拼裝車輛如無
    依公路法規定取得安全審驗合格證明，自非屬道路交通安全
    規則規定得申領牌照之汽車，且如非屬行政院農業委員會主
    管之農業機械，則應為道路交通管理處罰條例第12條第1項
    第2款規定所稱之拼裝車輛。足認農業機械如依農業機械使
    用證管理作業規範第9條規定取得農機號牌，並懸掛於農機
    機身前方或後方明顯適當處後，即可行駛於道路。
  ⒋查原告主張系爭車輛係高唯公司製造生產之SH-38D型號之農
    業用搬運車，係原廠出廠之車輛，其並已依農業機械使用證
    管理作業規範相關規定，檢具相關文件向相關單位申請，而
    於事後同日109年12月25日獲准核發農業機械使用證，且領
    得M2-8122號號牌等情，並提出出廠證明書、系爭車輛之農
    機使用證及號牌照片為證（見本院卷第21至25頁），而被告
    亦未主張系爭車輛非原廠出廠之車輛，或曾經過改裝乙情，
    則系爭車輛既係經合格正式車廠所設計、製造出廠之車輛，
    且無證據可認曾有任何改裝，並業經主管機關核發農業機械
    使用證及農機號牌，依前開說明，即非屬處罰條例第12條第
    1項第2款所稱之拼裝車輛，且可行駛於道路。
  ㈡被告以系爭車輛於本件行為時尚未領有農機號牌，卻行駛於
    道路，而認應依處罰條例第12條第1項第2款、第2項規定裁
    罰及沒入，並無理由:
  ⒈交通部102年1月30日交路字第1010046779號函雖認：「農業
    機械其得行駛道路，係按其主管機關行政院農業委員會所訂
    之農業機械使用證管理作業規範規定，本部基於尊重該會所
    訂規定，該等依該會所訂規定領有並懸掛農機號牌之農業機
    械，參照道路交通管理處罰條例第12條第1項第2款相關拼裝
    車輛經地方政府自治規定核准領用牌證得行駛道路之規定，
    係可依行政院農業委員會上開規定行駛道路，惟如非依該會
    規定領有並懸掛農機號牌之農業機械，係不得行駛道路，若
    其違規行駛道路，即有道路交通管理處罰條例第12條第1項
    第2款規定所列拼裝車輛未經核准領用牌證行駛之處罰」。
  ⒉惟依上開㈠⒉之說明，處罰條例第12條第1項第2款規定所列之
    「拼裝車輛」，應係指任何⑴非由合格正式車廠所設計、製
    造出廠之車輛；或⑵在原廠車上任意改裝非屬原廠設計規範
    或容許代換之零件，因其整車結構並不曾或更動後未再經原
    廠之嚴謹檢測及調校，使用上具有潛在危險性之車輛方屬之
    。足見車輛是否為「拼裝車輛」，乃有關設計、製造或改裝
    層面之問題；至有無領用牌證，則屬主管機關對於車輛管理
    之問題，二者範疇並不相同，是未領用牌證之車輛並非必均
    屬「拼裝車輛」。
  ⒊查系爭車輛係原廠設計、製造出廠，且被告未主張系爭車輛
    曾經過改裝，已如前述，自無因設計、製造或改裝之問題致
    其使用上具潛在之危險性，核非屬處罰條例第12條第1項第2
    款規定所列之「拼裝車輛」；雖原告於尚未向主管機關申請
    核發農業機械使用證及農機號牌前，即駕駛系爭車輛行駛於
    道路，然系爭車輛既非「拼裝車輛」，且於本件行為後業經
    獲准核發農業機械使用證及農機號牌，而可行駛於道路，自
    無從認原告所為業已構成「拼裝車輛，未經核准領用牌證行
    駛」之違規事實。從而，被告依上開交通部函認應依處罰條
    例第12條第1項第2款、第2項規定，對原告裁罰及沒入，並
    無理由。
  ㈢本件判決基礎已臻明確，兩造其餘之攻擊防禦方法及訴訟資
    料，經本院斟酌後，核與判決不生影響，無逐一論述之必要
    ，併予敘明。
七、綜上所述，被告認原告有「拼裝車輛，未經核准領用牌證行
    駛」之違規事實，依處罰條例第12條第1項第2款、第2項，
    暨違反道路交通管理事件統一裁罰基準及處理細則等規定，
    以原處分對原告裁處罰鍰3,600元，並沒入系爭車輛，其認
    事用法，尚有違誤。從而，原告執前詞指摘原處分不當，訴
    請撤銷原處分，為有理由，應予准許。
八、本件第一審裁判費為300元，應由被告負擔，爰確定第一審
    訴訟費用額如主文第2項所示。 。
據上論結，本件原告之訴為有理由，依行政訴訟法第98條第1項
前段、第237條之7、第237條之8第1項，判決如主文。
中　　華　　民　　國　　111 　年　　3 　　月　　30　　日
　　　　　　　　　行政訴訟庭　法　官　蔡志明
上為正本係照原本作成。
如不服本判決，應於送達後20日內，向本院提出上訴狀，其未表
明上訴理由者，應於提出上訴後20日內向本院補提理由書（均須
按他造人數附繕本）。上訴理由應表明關於原判決所違背之法令
及其具體內容，或依訴訟資料可認為原判決有違背法令之具體事
實。
中　　華　　民　　國　　111 　年　　3 　　月　　30　　日
　　　　　　　　　　　　　　 　書記官　廖佳慧